【裁判字號】    92,台上,2141
【裁判日期】    921003
【裁判案由】    返還價金
【裁判全文】
最高法院民事判決                              九十二年度台上字第二一四一號
    上  訴  人  甲○○○
    訴訟代理人  林 明 輝律師
    被 上訴 人  乙 ○ ○
    訴訟代理人  王 傳 賢律師
右當事人間請求返還價金事件，上訴人對於中華民國九十一年一月八日台灣高等法院
台中分院第二審更審判決（九十年度上更(一)字第四九號），提起上訴，本院判決如左
：
    主  文
原判決除假執行部分外廢棄，發回台灣高等法院台中分院。
    理  由
本件上訴人主張：伊於民國八十一年五月間向被上訴人購買系爭坐落桃園縣大園鄉○
○○段溪洲子小段二五一號土地應有部分三八九三分之八二七，價金新台幣（下同）
三百七十五萬元，於同年五月十三日給付二百九十萬元，同年六月六日再給付八十五
萬元。惟系爭土地屬農地，依規定不得細分，且伊無自耕能力，兩造於訂約時復未預
期於系爭土地變更為非農地後再為移轉登記，顯係以不能之給付為契約之標的，該買
賣契約應屬無效。如認契約有效，因被上訴人於未徵得伊同意，於八十五年五月一日
擅提供系爭土地為訴外人林敬塘所負債務之擔保，設定最高限額三百九十萬元之抵押
權，害及伊權益，違背買賣契約第五條約定。伊於八十七年十月八日定期催告被上訴
人塗銷抵押權登記，被上訴人迄未塗銷，已無法為無瑕疵之給付，伊自得以本件起訴
狀繕本之送達為解除契約之意思表示等情，爰依民法第一百十三條、第二百五十九條
第一款規定，求為命被上訴人給付三百七十五萬元及其中二百九十萬元自八十一年五
月十三日起、八十五萬元自同年六月六日起加計利息之判決。
被上訴人則以：系爭土地係農地，無法為分割移轉登記，故兩造言明俟系爭土地日後
出售，再依比例分配價金，應屬投資性質之無名契約，而非買賣。上訴人因地價下跌
，要求伊返還價金，實不合理。又系爭土地面積計一千餘坪，伊僅出售上訴人二百五
十坪，尚有八百餘坪，故以系爭土地供擔保三百萬元，自未逾越伊之權利，自難指其
為瑕疵；縱認係瑕疵，對於上訴人分配價金之權利，亦不生減損，上訴人解除契約顯
失公平。再本件並無不完全給付、給付不能或給付遲延情形，兩造復無解約之約定，
上訴人主張解除契約，於法無據等語，資為抗辯。
原審將第一審所為上訴人勝訴之判決廢棄，改判駁回其訴，無非以：上訴人於八十一
年五月間向被上訴人購買系爭農地之應有部分，已付價金三百七十五萬元。而依兩造
訂立之「讓渡書」記載，兩造係約定被上訴人出賣系爭土地之應有部分予上訴人，土
地之所以仍登記在被上訴人名下，係因土地為農地之故，非出於投資；參以兩造復約
定將來雙方均可經他方同意出售標的物，雙方對於讓渡之標的物有絕對之權利與義務
，任何一方不得有損害他方之權益等語，堪認兩造係成立買賣契約，非如被上訴人所
稱屬投資性質之無名契約。又修正前土地法第三十條雖規定私有農地之移轉，其承受
人以能自耕者為限，違反其規定者，其所有權之移轉無效；修正前農業發展條例第二
十二條亦規定每宗耕地不得分割及移轉為共有。惟兩造已約定就上訴人買受之應有部
分不移轉登記，俟系爭土地出售時再分配價金，應屬預期於不能給付之情形除去後即
出售土地易為金錢時為給付，買賣契約（債權契約）仍為有效，上訴人主張系爭買賣
契約係以不能之給付為標的而無效云云，尚非可採。次查，被上訴人於八十五年五月
一日提供系爭土地為林敬塘所負債務之擔保，設定本金最高限額三百九十萬元抵押權
，實際借款為三百萬元。而抵押之不動產經分割，或讓與其一部者，其抵押權均不因
此而受影響。被上訴人提供系爭土地為擔保，設定抵押權，於清償期屆滿後，債權人
得隨時聲請拍賣抵押物，自難謂上訴人之權益未受損害。惟兩造係約定將來土地出售
時，由上訴人按其買受之應有部分比例取得價金，在此之前土地仍以被上訴人名義登
記，故在土地出售分配價金時，被上訴人方有給付義務，系爭土地既未出售，被上訴
人自無給付義務，應無給付不能之問題。且每宗耕地分割後每人所有面積未達○‧二
五公頃者，不得分割，修正後之農業發展條例第十六條前段定有明文，兩造於訂立讓
渡書時未就法律修改，系爭土地可辦理應有部分移轉登記之情形為約定，且上訴人買
受之土地僅二百五十坪，未達○‧二五公頃，亦無法分割，被上訴人尚無給付可能及
義務，亦不生給付不能問題。從而，上訴人主張被上訴人有給付不能情形，依民法第
二百二十六條第一項、第二百五十六條規定解除買賣契約，請求被上訴人返還價金本
息，為無理由等情，為其判斷之基礎。
惟查系爭讓渡書第五條明定兩造對於讓渡之標的物有絕對之權利與義務，任何一方不
得有損害他方之權益（一審卷三五頁反面）。原審亦認被上訴人提供系爭土地為訴外
人林敬塘所負債務之擔保，設定擔保本金最高限額三百九十萬元之抵押權，係侵害上
訴人之權益，似認被上訴人所為係違反契約約定。果爾，上訴人一再主張「依讓渡書
第五條約定，被上訴人負有使系爭土地保持與兩造買賣時同一之義務」、「兩造間為
土地持分權利之買賣，依讓渡書第四條、第五條約定，伊除對於該讓渡之持分權利享
有之絕對之權利而隨時可將該權利移轉他人外，在伊移轉權利或系爭土地經兩造同意
出售前，被上訴人均不得為任何損害伊權利之行為。被上訴人就系爭土地設定抵押權
，自屬增加伊持分權利之負擔，損害伊權利，經伊於八十七年十月八日催告被上訴人
塗銷該抵押權登記，被上訴人置之不理，自屬債務不履行，伊得據以解除契約」（見
原審上字卷五０頁、更字卷二九｜三０頁）等語，已明白表示被上訴人受其催告，逾
期未除去抵押權登記，係屬債務不履行。縱認被上訴人尚不負給付不能責任，惟被上
訴人既有違約行為，上訴人自非不得請求其除去。從而，上訴人於八十七年十月八日
催告其除去，被上訴人逾期未為，應否負給付遲延責任？上訴人得否依給付遲延之相
關規定，解除系爭買賣契約，自有進一步調查審究之必要。原審未遑細究，徒以本件
無給付不能情形，即為上訴人不利判決，尚有可議。上訴論旨，指摘原判決不當，求
予廢棄，非無理由。
據上論結，本件上訴為有理由。依民事訴訟法第四百七十七條第一項、第四百七十八
條第二項，判決如主文。
中      華      民      國    九十二    年      十      月      三      日
                              最高法院民事第八庭
                                  審判長法官  吳  啟  賓
                                        法官  高  孟  焄
                                        法官  謝  正  勝
                                        法官  蘇  達  志
                                        法官  沈  方  維
      右正本證明與原本無異
                                              書  記  官
中      華      民      國    九十二    年      十      月    二十二    日


司法院資訊處製作；財團法人民間司法改革基金會備份。
